【裁判字號】    97,訴,4047
【裁判日期】    971219
【裁判案由】    返還占有物
【裁判全文】
臺灣臺北地方法院民事判決              97年度訴字第4047號
原      告  乙○○
訴訟代理人  甲○○
被      告  台北市產業發展局
法定代理人  丙○○
訴訟代理人  游雅鈴律師
上列當事人間請求返還占有物事件，本院於民國九十七年十一月
二十六日言詞辯論終結，判決如下：
    主  文
被告應將坐落於臺北市○○區○○段三小段四九六之一地號土地
如附圖F部分所示及坐落於臺北市○○區○○段三小段四九六之
二地號土地如附圖E部分所示，面積各零點七八平方公尺及三點
三平方公尺之建物拆除，將土地返還原告。
被告應將坐落於臺北市○○區○○段三小段四九六之一地號土地
如附圖C部分所示及坐落於臺北市○○區○○段三小段四九六之
二地號土地如附圖D部分所示，面積各二十點六七平方公尺及二
十點七平方公尺之地上物移除，將土地返還原告。
被告應給付原告新臺幣捌仟貳佰柒拾參元，及自民國九十七年一
月十二日起至清償日止，按週年利率百分之五計算之利息。
原告其餘之訴駁回。
訴訟費用由被告負擔三分之二，餘由原告負擔。
本判決原告勝訴部分，得假執行。
    事實及理由
一、原告主張：被告於民國72年間興建「台北市鐵觀音包種茶研
    發推廣中心」（下稱鐵觀音推廣中心），在原告不知情之情
    況下，占用原告所有坐落在台北市○○區○○段3小段496
    地號（下稱496地號）土地、台北市○○區○○段3小段
    496-1地號（下稱496-1地號）土地、台北市○○區○○段3
    小段496-2地號（下稱496-2地號）土地，嗣被告93年6月15
    日辦理土地鑑定，原告始知上開三筆土地遭被告非法占用，
    被告於95年2月間原擬與原告協議價購該三筆土地及地上改
    良物，但協調無結果，原告為恐權益受損，爰依民法第767
    條規定請求被告拆屋還地，並依民法第179條及第184條規定
    ，請求被告給付自93年6月15日起回溯十五年即自79年1月1
    日起至93年12月31日止依公告地價年息百分之十計算相當於
    租金之不當得利計新臺幣（下同）131,440元等情，爰聲明
    求為：（一）被告應將坐落於496地號面積2平方公尺、
    496-1地號面積60平方公尺、496-2地號面積24平方公尺，共
    86 平方公尺之建物及地上物後，將土地返還原告；（二）
    被告應給原告131,440元，及自93年6月15日起至清償日止，
    按週年利率10%計算之利息。
二、被告則以：
（一）被告所占用之土地僅有如附圖所示C、D、E及F部分，至A
      、B 部分則為產業道路，並非被告建築物所在或由被告占
      用，自與被告無涉。
（二）被告興建之鐵觀音推廣中心，其前身為台北市農會經營之
      台北市木柵鐵觀音包種茶展示中心，該中心於74年4月成
      立，以推廣木柵鐵觀音及開創品茗區為目的，嗣後轉型為
      茶葉研究及展示中心，並於88年間更改現名，由財團法人
      台北市嵧公農業產銷基金會管理，以推廣茶葉服務為宗旨
      ，結合農業、生活、文化、休閒等項目，提供民眾知性之
      休閒活動，已成為貓空地區著名之休閒景點，對該地區之
      觀光及週邊商家經濟活動有極大助益。
（三）被告興建之鐵觀音推廣中心之庭園及建物，固分別占用原
      告所有496-1地號土地及496-2地號土地共45.45平方公尺
      ，惟其既已成為貓空地區重要觀光資產，且負有推廣茶葉
      服務之公益目的，具有保存價值，被告投入之建置費用相
      當高額，且每月亦投入高額維護費用及維護，若遽依原告
      請求拆屋還地，恐破壞園區之整體性，影響教育及觀光資
      源，對公共利益損害極大；反觀原告就上開位在人煙罕至
      之496-1地號及496-2地號土地從未使用，亦無使用之規劃
      ，且該土地地目為墓地，經濟價值甚微；被告知悉占用原
      告496-1地號及496-2地號土地後，考量該鐵觀音推廣中心
      之造價甚高，恐拆除後影響推廣茶葉目的及市民權益，已
      與原告協議價購該占用土地，或應原告要求同意給付按申
      報地價年息百分之八計算十五年之不當得利補償原告，並
      願與原告簽訂不定期租賃契約按年給付租金，及編列預算
      依法徵收土地，足見原告所受損害已獲補償。詎被告依測
      量成果圖擬定和解條件並徵詢原告同意時，竟遭原告悍然
      拒絕，要求被告需拆屋還地，被告行使權利顯然違反公共
      利益行為，原告不得請求被告應拆除房屋及地上物。
（四）原告請求給付相當於租金不當得利之時效為五年，故原告
      請求被告應給付自93年6月15日起回溯十五年之相當於租
      金之不當得利或損害金，被告自得提出時效抗辯拒絕給付
      等語，資為抗辯。爰聲明求為原告之訴駁回。
三、原告主張496地號、496-1地號及496- 2地號為其所有，被告
    興建之鐵觀音推廣中心之建物分別占用上開496-1地號及
    496-2地號土地計0.78平方公尺及3.3平方公尺即如附圖所示
    F及E部分，地上物部分則分別占用496-1地號及496-2地號土
    地20.67平方公尺及20.7平方公尺，即如附圖C所示及D所示
    部分之事實，為被告所不爭，並有土地登記謄本附卷可查（
    見本院97年度店調字第1號卷第11頁至第12頁、本院卷第38
    頁至第40頁），復經本院履勘現場製有勘驗筆錄，並命台北
    市古亭地政事務所測量，有土地複丈成果圖在卷可查（見本
    院卷第17頁及第22頁），信屬實在。至原告主張被告應將坐
    落其所有496、496-1及第496-2地號土地之地上物及建物拆
    除將土地返還，並應賠償其損害或相當於租金之不當得利，
    則為被告所否認，並以上開情詞置辯。經查：
（一）按所有人對於無權占有或侵奪其所有物者，得請求返還之
      ；對於妨害其所有權者，得請求除去之；有妨害其所有權
      之虞者，得請求防止之，民法第767條定有明文。查被告
      建築之上開鐵觀音推廣中心之建物分別占用上開496-1地
      號及496-2地號土地計0.78平方公尺及3.3平方公尺即如附
      圖所示F及E部分，庭園部分分別占用496-1地號及496-2地
      號土地20.67平方公尺及20.7平方公尺即如附圖C及D所示
      部分，已如前述，原告既為上開496-1地號土地及496-2
      地號土地之所有權人，被告所有之上開鐵觀音推廣中心無
      權占用原告土地，原告請求被告拆除上開占用部分，即如
      附圖所示C、D、E及F部分之建物及地上物，並將土地交還
      ，自屬可取。至原告主張被告應拆除坐落其所有496地號
      及496-1地號土地上之建物及地上物部分，因其所有496地
      號及496-1地號土地即如附圖A及B所示部分為馬路，有土
      地複丈成果圖在卷可稽（見卷第17頁），並非被告建築之
      鐵觀音推廣中心之建物或庭園，原告復不能證明被告有占
      用該部分土地之事實，則原告主張應將其占用原告所有
      496地號及496-1地號土地如附圖A、B所示之建物及地上物
      拆除將土地返還原告，自無可取。
（二）被告雖抗辯上開496-1地號及496-2地號土地之地目為墓，
      且位置偏僻，原告向未使用亦無使用計劃，而被告所建立
      之鐵觀音推廣中心結合農業、生活、文化及休閒，已成為
      貓空地區著名景點，若將之部分拆除，將影響園區整體性
      ，影響其推廣茶葉之公益目的，原告上開拆除建物及地上
      物並返還土地之請求，顯為權利濫用云云。按民法第148
      條固規定：「權利之行使，不得違反公共利益，或以損害
      他人為主要目的。行使權利，履行義務，應依誠實及信用
      方法。」，判斷權利之行使是否有民法第148條上開規定
      之情況，應就權利人因權利行使所能取得之利益，與他人
      及國家社會因其權利行使所受之損失，比較衡量以定之。
      倘其權利之行使，自己所得利益極少而他人及國家社會所
      受之損失甚大者，非不得視為以損害他人為主要目的，此
      乃權利社會化之基本內涵所必然之解釋（最高法院71年台
      上字第737號判例參照）。查被告占用原告上開496-1及第
      496-2地號土地之面積即如附圖所示C、D、E、F部分合計
      達45.45平方公尺（C20.67+D20.70+E3.3+F0.78=45.45）
      ，其面積非微，且由附圖所示被告占用位置觀之，其占用
      土地範圍相當完整，若原告收回應可為完整規劃利用，原
      告亦表示其收回後可供種植植物（見本院卷第48頁）等語
      ，故原告收回土地所得利益並非極少；再者，被告建築之
      鐵觀音推廣中心縱已結合農業、生活、文化及休閒等，成
      為木柵貓空地區之著名觀光景點，而將坐落如附圖所示C
      、D、E及F部分之建物及庭園拆除，雖會影響其庭園整體
      性，但被告不能證明其受影響之程度、此影響已不能以其
      他方式彌補，及其拆除後影響鐵觀音推廣中心之推廣茶葉
      目的之程度，復未證明拆除後對於貓空地區之觀光及周邊
      商家經濟活動之影響為何，自不能僅以該鐵觀音推廣中心
      為貓空地區重要觀光資產即認原告上開拆除建物及地上物
      並返還土地之權利行使，係以損害他人權利或國家社會為
      主要目的。被告復云其提出之和解方案包括十五年以申報
      地價百分之八之不當得利補償、就上開占用土地部分與原
      告簽立不定期租賃契約按月給付租金及編列預算依法徵收
      土地等情，對原告已甚優惠，原告竟仍拒絕，原告本件拆
      除請求自屬權利濫用。然原告認為被告於78年間即占用上
      開土地，則不當得利補償應自斯時起算，且該補償應按公
      告地價百分之十計算，且與被告訂定之租賃契約期限僅二
      年，被告於該二年期間內需按合理市價價購（見本院卷第
      48頁及第58頁），則原告提出之和解方案亦是為保障其本
      身最大權益，實難以原告不接受被告提出之和解方案，即
      認原告本件拆除返還之請求為權利濫用。被告此部分抗辯
      ，自無可取。
（三）次按無法律上之原因而受利益，致他人受損害者，應返還
      其利益，民法第179條定有明文。
      依不當得利得請求返還之範圍，應以對方所受之利益為度
      無權占有他人土地，可能獲得相當於租金之利益為社會通
      常之觀念（最高法院61年台上字第1695號判例意旨參照）
      。被告既占用如附圖C、D、E及F所示部分各20.67平方公
      尺、20.70平方公尺、3.3平方公尺及0.78平方公尺，合計
      45.45平方公尺，並無法律上原因，已如前述，堪認被告
      無權占用原告所有之上開496-1及496-2地號土地，因此受
      有相當於租金之不當得利，原告依民法第179條規定請求
      被告給付相當於租金之不當得利，即屬可取。惟按租金之
      請求權因五年間不行使而消滅，為民法第126條所明定，
      至於終止租約後之賠償與其他無租賃契約關係之賠償，名
      稱雖與租金異，然實質上仍為使用土地之代價，債權人應
      同樣按時收取，不因其契約終止或未成立而謂其時效之計
      算應有不同（最高法院49年台上字第1730號判例參照）。
      本件原告請求被告給付自79年1月1日起至93年12月31日止
      相當於租金之不當得利，其請求權時效僅五年，被告復為
      時效抗辯，則原告請求超逾五年時效部分，被告為拒絕給
      付之抗辯，自屬可取。本件原告於96年12月4日起訴（見
      本院97年度店調字第1號卷第2頁之本院收文戳），則原告
      僅能請求被告給付自91年12月5日起相當於租金之不當得
      利，但被告同意自91年12月4日起算（見本院卷第58頁）
      ，則原告請求被告給付自91年12月4日起至93年12月31日
      止相當於租金之不當得利，即屬可取，超逾此部分，即屬
      無據。
（四）再按土地法第97條第1項規定：「城市地方房屋之租金，
      以不超過土地及其建築物申報總價額年息百分之十為限。
      」，基地租用之租金，依土地法第105條規定，亦準用前
      開第97條第1項規定。查被告占用原告所有上開496-1地號
      及496-2地號土地供作其鐵觀音推廣中心使用，鐵觀音推
      廣中心內設有鐵觀音茶展中心、茶藝教學區、戶外教學區
      等，並結合農業、生活、文化及休閒等項目，其位在木柵
      指南宮山後、政治大學校園後山之貓空地區，有鐵觀音中
      心網頁介紹資料為證（見本院卷第51頁至第52頁），本院
      審酌上開土地之坐落位置、工商業繁榮程度等項，併依土
      地法第97條第1項規定，認為原告主張被告應按年息百分
      之五計算上開占用土地相當於租金之不當得利，應為允當
      。又按土地法第97條第1項規定所謂之土地價額，係指法
      定地價而言，土地法施行法第25條定有明文，而依土地法
      第148條規定，法定地價係指土地所有權人依土地法所申
      報之地價。又舉辦規定地價或重新規定地價時，土地所有
      權人未於公告期間申報地價者，以公告地價百分之八十為
      其申報地價。土地所有權人於公告期間申報地價者，其申
      報之地價超過公告地價百分之一百二十時，以公告地價百
      分之一百二十為其申報地價；申報之地價未滿公告地價百
      分之八十時，得照價收買或以公告地價百分之八十為其申
      報地價（平均地權條例第16條規定參照）。爰依被告占用
      上開496-1地號土地及496-2地號土地之申報地價及占用之
      面積暨前開關於租金認定標準，計算被告應返還之不當得
      利。上開496-1地及496-2地號土地於89年7月及93年1月之
      公告地價均分別為每平方公尺2,000元及2,400元，有公告
      現值及公告地價表附卷可查（見本院97年度北勞調字第1
      號卷第7頁至第8頁），依此計算，被告應給付原告自91
      年12月4日起至93年12月31日止相當於租金之不當得利計
      8,273元（其計算式：公告地價×80%×占用土地面積×占
      用期間×年息5%，小數點以下四捨五入，詳如附表所示）
      。
（五）原告復請求被告給付自93年6月15日起至清償日止，按週
      年利率百分之五計算之法定遲延利息。惟原告不能證明其
      於93年6月14日以前已催告被告給付該相當於租金之不當
      得利，自與民法第229條第2項所規定：「給付無確定期限
      者，債務人於債權人得請求給付時，經其催告而未為給付
      ，自受催告時起負遲延責任」之要件不符，本件原告請求
      被告給付上開不當得利之起訴狀繕本於97年1月11日送達
      被告（見本院97年度店調字第1號卷第19頁），則被告應
      自97年1月12日起負遲延責任。原告復請求被告給付按週
      年利率百分之十計算之法定遲延利息，惟民法第233條第1
      項規定：「遲延之債務，以支付金錢為標的者，債權人得
      請求依法定利率計算之遲延利息。但約定利率較高者，仍
      從其約定利率」，而所謂法定利率為週年利率百分之五（
      民法第203條規定參照），則原告就上開相當於租金之不
      當得利部分，僅能請求被告給付自97年1月12日起至清償
      日止，按週年利率百分之五計算之法定遲延利息。
四、綜上所述，原告依民法第767條規定，請求被告應將坐落
    496-1地號及496-2地號土地上如附圖所示之E、F，面積分別
    為3.3平方公尺及0.78平方公尺之建物拆除，及如附圖所示C
    、D部分之地上物移除，並將上開土地返還原告；及依民法
    第179條規定，請求被告應給付原告8,273元，及自97年1 月
    12日起至清償日止，按週年利率百分之五計算之法定遲延利
    息，洵屬有據，應予准許。逾此部分之請求，則屬無據，應
    予駁回。至原告依民法第184條規定請求被告返還損害部分
    ，按無權占用他人房屋自屬侵害他人之所有權，該所有權人
    對占用人非不得請求賠償相當於租金之損害金（最高法院67
    年台上字第3622號判例參照）。但原告就其上開土地遭被告
    占用，本院已依民法第179條規定命被告返還相當於租金之
    不當得利，自不能再就同一事由依民法第184條規定命被告
    賠償原告相當於租金之損害。併予敘明。
五、本判決所命給付，於新台幣五十萬元以下，爰依民事訴訟法
    第389條第1項第5款規定，依職權宣告假執行。
六、本件事證已臻明確，兩造其餘攻擊或防禦方法，經本院審酌
    後，認均與本件之結論無涉，茲不予論述，併予敘明。
七、據上論結，本件原告之訴一部有理由，一部無理由，依民事
    訴訟法第79條、第389條第1項第5款，判決如主文。
中    華    民    國    97    年    12    月    19    日
                  民事第三庭    法  官  黃書苑
以上正本係照原本作成
如對本判決上訴，須於判決送達後20日內向本院提出上訴狀
中    華    民    國    97    年    12    月    19    日
                                書記官  蔡月女
附表
（1）自91年12月4日起至91年12月31日止之不當得利金額計274
     元。
     公告地價2,000×80%×占用面積45.45×年息5%÷12個月×
     12月4日至31日占全月比例28/31 =273.6，小數點以下四捨
     五入。
（2）自92年1月1日至92年12月31日止之不當得利金額計3636元
     。
     公告地價2,000×80%×占用面積45.45×年息5%×1年=3636
（3）93年1月1日起至93年12月31日止之不當得利金額計4363
     公告地價2400×80%×占用面積45.45×年息5%×1年＝
     4363.2，小數點以下四捨五入
（4）合計自91年12月4日起至93年12月31日止之不當得利金額計
     8,273元（274+3,636+4,363=8,273）。


司法院資訊處製作；財團法人民間司法改革基金會備份。
